臺灣新竹地方法院民事判決　　　　　　　100年度訴字第471號
　　原　　　告　呂珍蓮
　　　　　　　　呂桂榮
　　　　　　　　呂淑
　　　　　　　　呂珍枝
　　　　　　　　呂秋旻
　　　　　　　　呂秋燕
　　　　　　　　呂采妮
　　上七人共同　范光明
　　訴訟代理人
　　被　　　告　呂學慶
上列當事人間遷讓房屋等事件，本院於民國100 年12月21日辯論
終結，判決如下：
    主  文
一、被告應將門牌號碼新竹縣關西鎮○○里○鄰○○路○段七九
    號房屋除客廳內之酒櫥二座、沙發二組、衣櫥一座、書桌四
    張、原告呂桂榮房內冷氣一台、兩造之父房內所有物品、兩
    造之母房內衣櫥一座、廚房內之廚具及祖先牌位以外之物全
    部遷空，返還予原告及全體共有人。
二、被告應自民國九十九年六月一日起至遷讓交還前項房屋之日
    止，按年給付原告呂珍蓮、呂珍枝、呂秋旻、呂采妮各新臺
    幣肆仟肆佰肆拾柒元。
三、原告其餘之訴駁回。
四、訴訟費用由被告負擔。
五、本判決第一項於原告以新臺幣柒拾伍萬元為被告供擔保後，
    得假執行。
六、本判決第二項於原告呂珍蓮、呂珍枝、呂秋旻、呂采妮各以
    新臺幣壹仟伍佰元為被告供擔保後，得假執行。
七、原告其餘假執行之聲請駁回。
    事實及理由
甲、程序方面﹕
    按訴狀送達後，原告不得將原訴變更或追加他訴。但擴張或
    減縮應受判決事項之聲明者，不在此此限，民事訴訟法第25
    5 條第1 項第3 項定有明文。本件原告原起訴請求﹕一、被
    告應將門牌號碼新竹縣關西鎮○○里○ 鄰○○路○ 段79號房
    屋（下稱系爭房屋）全部遷空交還予原告及全體共有人。二
    、被告應自民國（下同）99年6 月1 日起至遷讓交還房屋之
    日，按年給付原告各新臺幣（下同）8,395 元。三、願供擔
    保，請准宣告假執行。四、訴訟費用由被告負擔。嗣於言詞
    辯期日以言詞變更第一項聲明為﹕被告應將系爭房屋除客廳
    內之酒櫥二座、沙發二組、衣櫥一座、書桌四張、原告呂桂
    榮房內冷氣一台、兩造之父房內所有物品、兩造之母房內衣
    櫥一座、廚房內之廚具及祖先牌位以外之物全部遷空，返還
    予原告及全體共有人，有99年12月3 日民事準備一狀、本院
    100 年12月21日言詞辯論筆錄可憑，原告所為核屬減縮應受
    判決事項之聲明，依前所述，自應准許。
乙、實體事項﹕
壹、原告起訴主張：
一、緣系爭房屋及其坐落基地即新竹縣關西鎮○○段106 號土地
    （下稱系爭土地）為兩造及訴外人呂學振（業經撤回）之父
    即訴外人呂照財所有。訴外人呂照財去世後，由兩造及訴外
    人呂學振共同繼承，應繼份各為9 分之1 。嗣雙方依本院98
    年度重家訴字第8 號和解筆錄內容辦妥系爭土地所有權之分
    別共有，至系爭房屋則因未辦理保全登記，僅變更納稅義務
    人。被告未經全體共有人同意，擅自占有使用系爭房屋之全
    部，原告自得本於所有權人之地位，依民法第767 條、第82
    1 條之規定請求被告將房屋遷空，返還予全體共有人。
二、又被告無權使用系爭房屋全部，致原告受有相當於租金之損
    害金。系爭房屋經國稅局核定價值為417,600 元，其坐落於
    新竹縣關西鎮鬧區，於類推適用土地法第105 條規定後，應
    以申報地價百分之10計算租金，故每年之租金應為41,760元
    。而系爭房屋坐落之系爭土地在99年01月之申報地價為每平
    方公尺2,640 元，以系爭土地面積128 平方公尺計算，價值
    為337,920 元，而系爭土地亦坐落於關西鎮鬧區，應以申報
    地價百分之10計算其租金，故每年之租金應為33,792元。則
    系爭房屋每年租金41,760元加上系爭土地每年租金33,792元
    ，總額為75,552元，除以九位繼承人應分得之部分後，每人
    每年可分得之租金數額則為8,395 元，故被告每年應給付各
    個原告8,395 元。
三、系爭房屋雖經鑑定價格為500 餘萬元，惟屬低估。且系爭房
    屋全由被告使用，況就廚房及車庫即已超過被告及訴外人呂
    學振之應有部分。至於系爭房屋內父親房內全部物品及母親
    房內衣櫥、廚房內之物品、祖先牌位、客廳內母親的沙發、
    原告呂秋燕的沙發、母親與原告呂桂榮合買的酒櫥、原告呂
    桂榮的衣櫥、冷氣、原告呂淑之酒櫥、父親的四張書桌等
    勿須遷出。
四、綜上，爰聲明﹕(一)被告應將系爭房屋除客廳內之酒櫥二座、
    沙發二組、衣櫥一座、書桌四張、原告呂桂榮房內冷氣一台
    、兩造之父房內所有物品、兩造之母房內衣櫥一座、廚房內
    之廚具及祖先牌位以外之物全部遷空，返還予原告及全體共
    有人。(二)被告應自99年6 月1 日起至遷讓交還前項房屋之日
    止，按年給付原告各8,395 元。(三)願供擔保請准宣告假執行
    。(四)訴訟費用由被告負擔。
貳、被告則以﹕
一、系爭房屋係兩造之父於60年間所蓋，原本登記在兩造母親名
    下，由父母親及兩造兄弟姊妹共住。被告在系爭房屋內住了
    四十年。母親93年過世時父親將系爭房屋過戶回自己名下。
    父親於97年間過世時，兄弟姊妹並未談及系爭房屋如何使用
    ，有關父親遺產是由法院依98年度重家訴字第8 號和解筆錄
    作分配。
二、就系爭房屋被告有所有權9 分之1 ，訴外人呂學振係被告之
    兄，也有9 分之1 所有權，他有同意被告使用系爭房屋，所
    以被告使用系爭房屋範圍並未超過9分之2。
三、系爭房屋現雖由被告居住，但地下室並無人使用，且祖先牌
    位在三層樓，即占了20坪，故被告使用部分若有超過9 分之
    2 ，才須給付租金給原告，更何況並未超過9 分之2 。另原
    告姊妹們亦可隨時回來系爭房屋居住使用，原告之物亦佔用
    系爭房屋。如客廳的酒櫥是母親與原告呂桂榮一起買的，衣
    櫥也是原告呂桂榮的，房間另有一台冷氣。原告呂秋燕於客
    廳擺放一組沙發，母親亦有一組沙發，原告呂淑也有一組
    酒櫥。另父親的衣櫥、衣櫃以及五張書桌，母親也留有一組
    衣櫥，廚房的廚具亦是老人家留下來的。
四、系爭房屋所占基地前之界址與人有紛爭，故系爭房屋價值不
    如鑑定書所示價格。且父親在世相關費用均由被告負責，要
    求遷出不合理等語而請求駁回原告之訴。
、兩造不爭執事項：
一、本院98年度重家訴字第8 號，兩造及訴外人呂學振就被繼承
    人呂照財之遺產達成和解，並於99年6 月1 日製作和解筆錄
    。
二、和解筆錄內包含系爭房屋，兩造及訴外人呂學振應繼分各9
    分之1，並分割為兩造分別共有，應有部分各9分之1。
肆、兩造肯認之爭點為：
一、被告是否應遷空交還系爭房屋予原告及全體共有人。
二、原告請求給付相當於租金之損害金是否有理由。
伍、得心證之理由﹕
一、被告是否應遷空交還系爭房屋予原告及全體共有人。
    (一)按各共有人按其應有部分，對於共有物之全部雖有使用收
      益之權。惟共有人對共有物之特定部分使用收益，仍須徵
      得他共有人全體之同意，非謂共有人得對共有物之全部或
      任何一部有自由使用收益之權利。如共有人不顧他共有人
      之利益，而就共有物之全部或一部任意使用收益，即屬侵
      害他共有人之權利，最高法院62年台上字第1803號著有判
      例。復按使用共有土地，並建築固定房屋居住，既非抽象
      之使用收益，自應得他共有人全體之同意，上訴人既不否
      認未經他共有人全體同意，即屬侵害他共有人之權利，所
      稱使用面積未超過其應有部分縱令屬實，亦非法之所許，
      亦有最高法院75年度台上字第1927號判決可資參照。
    (二)經查﹕系爭房屋為兩造及訴外人呂學振之父即訴外人呂照
      財所遺財產，並經兩造及訴外人呂學振於本院99年度重家
      訴字第8 號分配遺產訴訟中和解，由兩造及訴外人呂學振
      分別共有，應有部分各9 分之1 等情，為兩造所不執，復
      有和解筆錄附卷可參（見本院100 年度司竹調字第95號卷
      第18至22頁），是系爭房屋為兩造所共有，可堪認定。
    (三)次查，被告不否認系爭房屋現為其所使用，雖辯稱原告亦
      得使用，且訴外人呂學振亦同意其使用，故使用面積未逾
      9 分之2 云云，惟其既未經其他共有人之同意而使用系爭
      房屋，無論其他共有人是否得使用系爭房屋或其使用之面
      積有無未逾其得使用之應有部分，依前所述，均難認屬合
      法，是其所辯，於法無據，不足採信。
    (四)再按各共有人對於第三人，得就共有物之全部為本於所有
      權之請求。但回復共有物之請求，僅得為共有人全體之利
      益為之，民法第821條定有明文。另按各共有人對於無權
      占有或侵奪共有物者，請求返還共有物之訴，依民法第八
      百二十一條但書之規定，應求為命被告向共有人全體返還
      共有物之判決，其請求僅向自己返還者，應將其訴駁回，
      最高法院37年上字第6703號判例參照。本件被告未徵得其
      他共有人全體之同意而就系爭房屋為使用收益，即屬侵害
      原告等人共有之權利，依前揭條文及判例意旨，共有人自
      得就共有物之全部而為所有權之請求，從而原告據以起訴
      請求被告將除屬原告呂秋燕、呂淑、呂桂榮及兩造父、
      母親所有之沙發、衣櫥、酒櫃、冷氣、書桌、櫥具及祖先
      牌位以外之物品予以遷空，將系爭房屋返還予原告及全體
      共有人，自屬有據，應予准許。
二、原告請求給付相當於租金之損害金是否有理由？
    (一)按無法律上之原因而受利益，致他人受損害者，應返還其
      利益，民法第179 條前段定有明文。又依不當得利之法則
      請求返還不當得利，以無法律上之原因而受利益，致他人
      受有損害為其條件，故其得請求返還之範圍，應以對方所
      受之利益為限，非以請求人所受損害若干為準，無權占有
      他人土地，可以獲得相當於租金之利益為社會通常之觀念
      ，最高法院61年台上字第1695號判例意旨參照。
    (二)次按民法第八百十八條所定各共有人按其應有部分，對於
      共有物之全部有使用收益之權。係指各共有人得就共有物
      全部，於無害他共有人之權利限度內，可按其應有部分行
      使用益權而言。故共有人如逾越其應有部分之範圍使用收
      益時，即係超越其權利範圍而為使用收益，其所受超過利
      益，要難謂非不當得利，最高法院55年台上字第1949號判
      例可佐。又民法第八百二十一條規定，各共有人固得為共
      有人全體之利益，就共有物之全部，為回復共有物之請求
      。惟請求返還不當得利，並無該條規定之適用，請求返還
      不當得利，而其給付可分者，各共有人僅得按其應有部分
      ，請求返還，亦有最高法院88年度台上字第1341號裁判意
      旨可資參照。
    (三)本件被告未經其他共有人之原告同意而使用系爭房屋，已
      如上所述。被告雖辯稱地下室無人使用，惟地下室與系爭
      房屋其他樓層共用同一出入口，此為兩造所是認（見本院
      100 年12月21日言詞辯論筆錄），即屬被告實質可得管理
      使用之範圍，自應認係被告使用收益之範疇。則被告使用
      收益系爭房屋逾其應有部分之範圍，即屬不當得利。又原
      告呂秋燕、呂淑、呂桂榮仍有物品置於系爭房屋內，此
      為原告所不爭執（見本院100 年12月21日言詞辯論筆錄）
      ，故就原告呂秋燕、呂淑、呂桂榮部分即難認被告獲有
      何利益。從而，原告呂珍蓮、呂珍枝、呂秋旻、呂采妮依
      不當得利之法律關係請求被告將所受利益返還，自無不當
      ，應予准許。至原告呂秋燕、呂淑、呂桂榮部分，則無
      所據，應予駁回。
    (四)復按城市地方房屋之租金，以不超過土地及其建築物申報
      總價年息百分之十為限，土地法第97條第1 項定有明文。
      又基地租金之數額，除以基地申報地價為基礎外，尚須斟
      酌基地之位置，工商業繁榮之程度，承租人利用基地之經
      濟價值及所受利益等項，並與鄰地租金相比較，以為決定
      ，並非必達申報總地價年息百分之10最高額，此有最高法
      院68年度台上字第3071號判例意旨參照。查系爭房屋於提
      起本件訴訟之99年度經核定之現值為410,500 元，系爭土
      地99年度申報地價每平方公尺為2,640 元等情，有新竹縣
      政府稅捐稽徵局房屋稅籍證明書、系爭土地登記謄本附卷
      可憑。原告呂珍蓮、呂珍枝、呂秋旻、呂采妮雖主張系爭
      房屋經國稅局核定之價值為417,600 元，然此係依98年間
      訴外人呂照財去世後，兩造及訴外人呂學振申報遺產時所
      為之核定，有遺產稅免稅證明書可證。本件原告呂珍蓮、
      呂珍枝、呂秋旻、呂采妮係請求自99年6 月1 日起之不當
      利益，自難以國稅局核定之金額作為系爭房屋申報之現值
      ，是原告呂珍蓮、呂珍枝、呂秋旻、呂采妮此部分主張，
      尚難採憑。又原告不否認系爭房屋三樓為祖先牌位（見本
      院100 年10月31 日 言詞辯論筆錄），則就供奉祖先牌位
      之三樓，即難認係被告一人所使用收益，故此部分應自系
      爭房屋現值中扣除，即系爭房屋之申報現值為329,100 元
      【計算式﹕000000-00000＝329100】。另原告呂珍蓮、呂
      珍枝、呂秋旻、呂采妮主張依申報金額百分之10計算相當
      於租金之不當利益乙節，查系爭房屋坐落之系爭土地位於
      關西都市計畫行水區內，屬公共設施用地，系爭房屋單面
      臨街，位於關西鎮中心位置，雖臨中豐路，惟其四周均為
      純住宅型態之透天住宅等情，有估價報告書一份可參，是
      系爭房屋並非處於市況繁榮、工商興盛之位置，然其治安
      、生活機能良好，出入亦屬便捷（見估價報告書第7 頁）
      ，本院審酌系爭房屋坐落位置、工商業繁榮程度及其經濟
      價值等情事，認原告呂珍蓮、呂珍枝、呂秋旻、呂采妮所
      受相當租金之不當利益應以系爭房屋及系爭土地申報價值
      年息百分之6 為適當。被告就系爭房屋所享逾其應有部分
      之利益為329,100 元，系爭土地則為337,920 元【計算式
      ﹕系爭土地128 平方公尺，每平方公尺2,640 元，128 ×
      2610＝337920】，二者合計為667,020 元【計算式﹕3291
      00+337920 ＝667020】，準此，原告呂珍蓮、呂珍枝、呂
      秋旻、呂采妮請求被告自遺產分割之日即99年6 月1 日起
      至遷讓交還系爭房屋之日止，按年各給付4,447 元【計算
      式﹕(667020 ×6/100)÷9 ＝4447，小數點以下四捨五入
      】，為有理由，應予准許，逾此範圍之請求，即屬無據，
      應予駁回。
陸、末按以一訴附帶請求其孳息、損害賠償、違約金或費用者，
    不併算其價額，民事訴訟法第77條之2 第2 項定有明文。本
    件原告以一訴請求被告將系爭房屋返還予原告及全體共有人
    ，並附帶請求給付相當於租金之不當得利，則就不當得利部
    分，並不併算其價額（最高法院95年度台上字第649 號、94
    9 號裁定參照）。本件原告請求返還系爭房屋部分業經全部
    准許，故本件訴訟費用爰諭知由被告一造負擔，併此敘明。
柒、本件原告陳明願供擔保，請准宣告假執行，就其勝訴部分，
    核無不合，爰酌定相當之擔保金額准許之；至原告敗訴部分
    ，其假執行之聲請，則因訴之駁回而失所依附，應予駁回。
捌、本件事證已臻明確，兩造其餘主張及陳述，經審酌與判決結
    果尚不生影響，均不另論述，併予敘明。
玖、據上論結，本件原告之訴為一部有理由，一部無理由，應依
    民事訴訟法第79條、第390 條第2 項，判決如主文。
中    華    民    國  100     年    12    月    30    日
                  民事第二庭      法  官  盧玉潤
以上正本係照原本作成。
如對本判決上訴，須於判決送達後20日內向本院提出上訴狀。
                                  書記官  謝國聖
中    華    民    國  100     年    12    月    30    日